臺灣高雄地方法院刑事判決　　　　　　　96年度易字第2572號
公　訴　人　臺灣高雄地方法院檢察署檢察官
被　　　告　丙○○
選任辯護人　沈榮生律師
上列被告因背信等案件，經檢察官提起公訴（96年度偵續一字第
13號），本院判決如下：
    主  文
丙○○連續犯背信罪，處有期徒刑捌月，減為有期徒刑肆月，如
易科罰金，以銀元參佰元即新台幣玖佰元折算壹日。
    事  實
一、丙○○原任職高雄縣旗山鎮農會（下稱旗山鎮農會），於民
    國92年至94年2 月1 日間，擔任該農會供銷部溪州倉庫管理
    員，負責該倉庫肥料銷售、進貨、製作銷售報表、保管該倉
    庫設於旗山鎮農會信用部之0000000-00-0000000號專戶存摺
    等相關業務，係受旗山鎮農會委託處理事務之人。明知旗山
    鎮農會規範肥料銷售，僅能以現金交易，不得賒欠肥料款，
    每日須將各類肥料之銷售數量、庫存情形，登載於業務上所
    製作之「肥料銷貨統計表」中，每月再據此計算各類肥料之
    當月銷售總量、金額及庫存情形，將之填載於業務上所製作
    「銷貨月計表」上；而每日銷售肥料所得，須當日存入所保
    管之專戶內，倘倉庫管理員私下同意農民賒欠款項，猶需將
    農民所賒欠之肥料銷售數量確實登載，並自行代墊賒欠之金
    額，存入所保管之專戶內，以確保農會銷售肥料之利益。詎
    丙○○竟基於意圖為第三人不法利益或損害旗山鎮農會利益
    之概括犯意，違背其任務，違反上開不得賒欠之規定，自93
    年7 月間起，擅自准予農民張李玉珠、劉康隨芳、郭正夫、
    曾卜石、黃三元、劉黃秀霞等人及大樹大果菜運銷合作社（
    由該社社員許朝信代表出面洽購），多次以賒欠方式，向溪
    州倉庫購買肥料，且均未自行代墊賒欠金額，截至94年2 月
    1 日止，共積欠旗山鎮農會肥料款高達新臺幣（下同）135
    萬210 元，造成旗山鎮農會受有無法及時收取帳款之期限利
    益損失，並承受將來追償欠款之風險，損害旗山鎮農會之財
    產利益；丙○○為避免旗山鎮農會察覺其以賒欠方式銷售肥
    料，復基於業務登載不實之概括犯意，明知肥料已實際銷售
    而庫存數量已減少，仍於上開期間內，在其業務上所製作之
    「肥料銷貨統計表」、「銷貨月計表」內，登載與實際數量
    不符之銷售及庫存資料（即未將賒欠貨款之肥料數量登載於
    銷售數量中，將之列為庫存數量），並持向旗山鎮農會行使
    之，致旗山鎮農會無法查核銷售數量與入帳金額是否相符，
    誤以為溪州肥料倉庫尚有上開135 萬210 元之庫存肥料數量
    ，足生損害於旗山鎮農會對肥料銷售及庫存管理之正確性。
    嗣於94年1 月底，旗山鎮農會發覺溪州肥料倉庫庫存數量過
    高，派員前往實地清點稽查，發現報表所載庫存數量與實際
    庫存數量不符，短少約4 千包肥料，遂即刻命丙○○於94年
    2 月1 日辦理職務交接，並循線查悉上情，嗣丙○○隨即以
    個人存款及向他人告貸方式湊足上開135 萬210 元之帳款，
    於94年2 月2 日全數存入所保管之專戶內。
二、案經高雄縣旗山鎮農會告訴及法務部調查局高雄縣調查站移
    送臺灣高雄地方法院檢察署檢察官偵查起訴。
    理  由
一、檢察官、被告及其辯護人對於本判決下列引用之各項關於被
    告以外之人於審判外之供述證據，均同意有證據能力，本院
    審酌各項證據作成時之情況，認無何不當情事，依刑事訴訟
    法第159 條之5 第1 項規定，均得為證據。
二、訊據被告固坦承其於任職旗山鎮農會溪洲倉庫管理員期間，
    自93年7 月間起至94年2 月1 日止，違反肥料銷售僅能現金
    交易，不得賒欠之農會內部規定，多次以賒欠方式銷售肥料
    予農民張李玉珠等人及大樹大果菜運銷合作社，且未自行代
    墊欠款，致所欠帳款高達135 萬210 元，復未將賒欠帳款之
    肥料數量登載於業務上所製作之「肥料銷貨統計表」、「銷
    貨月計表」上，而將之列為庫存數量，並製作報表等情不諱
    ，惟矢口否認有何背信、行使業務登載不實文書等犯行，辯
    稱：我是因為體恤農民辛苦，農民手頭不便，才准予賒欠，
    事後我也將款項全數匯給農會，農民均已清償所欠肥料款，
    農會並無損害，且如此亦可增進農會銷售利益，至於業務上
    登載不實，係因准予農民賒欠，款項尚未進帳，無法列入銷
    售數量，故將之記載為庫存數量所致云云。辯護人則為被告
    辯以：農會本身係一自負盈虧之企業組織，銷售肥料乃商業
    行為，被告以賒欠方式銷售肥料，即是經營方式之一種，係
    基於增加農會營業收入之考量，此由被告任職期間，溪洲肥
    料倉庫之每年營業額均有增進，然自被告94年離職後營業額
    即下降，足證被告所為，係增進農會收益，並未損害農會利
    益，且所賒欠之農民事後均有付清欠款，被告縱違反農會不
    得賒欠之內規，應屬內部處分問題，並無背信可言，而被告
    以實際所收款項記載銷貨數量，在金額與銷貨上並無不實，
    縱該記載與實際銷售情形不符，並未對農會造成損害，不構
    成偽造文書云云。經查：
（一）旗山鎮農會規定倉庫管理員辦理肥料銷售業務，僅能現金
      交易，不得以賒欠方式為之，銷售款項須於當日存入各倉
      庫設於農會信用部之專戶，倘倉庫管理員因農民一時現金
      不足或私人交情等因素，私下同意農民賒欠帳款，乃係倉
      庫管理員之個人行為，倉庫管理員須自行代墊賒欠金額，
      並存入專戶內等情，迭據證人即該農會圓潭、旗尾、旗山
      倉庫之倉庫管理員陳丹桂、黃資筑、葉七郎於調查中證述
      明確；證人即旗山鎮農會告訴代理人甲○○於本院亦結證
      ：肥料之供銷業務如同超市，採現金買賣、當日入帳方式
      運作，如同超商買賣要銀貨兩訖，從開辦此項業務至今都
      是以此方式經營等語甚明，被告亦自承：旗山鎮農會確實
      有此規定，只是未行諸於文字等語，是上開旗山鎮農會關
      於肥料銷售業務禁止以賒欠方式交易之規範，應堪認定。
（二）被告於擔任旗山鎮農會溪洲肥料倉庫管理員期間，自93年
      7 月間起至94年2 月1 日止，擅自准予農民張李玉珠、劉
      康隨芳、郭正夫、曾卜石、黃三元、劉黃秀霞等人及大樹
      大果菜運銷合作社，多次以賒欠方式購買肥料，復均未自
      行代墊賒欠金額，合計積欠肥料款達135 萬210 元，且被
      告為使入帳金額與報表相符，遂將已銷售但准予賒欠之肥
      料數量列為庫存數量，不實登載於業務上所製作之「肥料
      銷貨統計表」、「銷貨月計表」上等情，業為被告坦承不
      諱，已如前述，並經證人即農民張李玉珠、劉康隨芳、郭
      正夫、曾卜石、黃三元、劉黃秀霞及大樹大果菜運銷合作
      社社員許朝信等人於偵查中證述無訛，復有被告所提出上
      開證人積欠肥料款之肥料銷售單（94年度偵字第11995 號
      偵查卷第7 至13頁）及旗山鎮農會提出之「肥料銷貨統計
      表」、「銷貨月計表」（見上開偵查卷第27至29頁）等在
      卷可稽，則被告明知旗山鎮農會規範肥料銷售僅能現金交
      易，不得賒欠，仍違反規定，擅自以賒欠方式銷售肥料，
      且未先行代墊肥料款，其客觀上有違背任務之行為，至堪
      認定。
（三）旗山鎮農會辦理肥料銷售業務，既仿超市經營模式，採行
      現金買賣、當日入帳方式，無非為確保肥料銷售金額得以
      及時入帳，避免事後追償所衍生之不利益或呆帳風險，或
      兼有充實現金流量、便於帳務管理等考量，此銷售規範攸
      關農會之財產利益，迨無可疑。被告受僱農會擔任溪洲肥
      料倉庫管理員，即應遵守上開規定，忠實處理肥料銷售業
      務，其違反不得賒欠之規定，自93年7 月間起至94年2 月
      1 日止，多次擅自以賒欠方式銷售肥料，賒欠金額合計高
      達135 萬210 元，賒欠期間長達數月至半年有餘不等，顯
      然使旗山鎮農會損失及時收取帳款之期限利益，及承受將
      來追償欠款之風險，被告所為，實已損害旗山鎮農會之財
      產利益；又被告准許農民張李玉珠等人及大樹大果菜運銷
      合作社以賒欠方式購買肥料，使該欠款農民、合作社等無
      故享有遲延給付肥料款之利益，同時損害農會及時收取帳
      款之利益，其主觀上具有圖利他人或損害農會之意圖，亦
      甚明顯。
（四）被告雖辯稱其係因單純體恤農民方准予賒欠，並藉此增進
      銷售利益云云，惟本件積欠肥料款者，除農民張李玉珠等
      人外，尚有大樹大果菜運銷合作社，該社由社員許朝信代
      表出面向溪洲倉庫購買肥料，屬共同採購，一個月購買金
      額約30至40萬元，最多50至60萬元，此據證人許朝信於偵
      查中證述甚明，且該運銷合作社所欠金額總計達百餘萬元
      ，有上述肥料銷售單存卷可查，則此種欠款之高度追償風
      險，自非一般農民個人之零星小額欠款可資比擬，被告對
      此應無不知之理，然其明知此等高額帳款債權無何保障，
      仍率而准予賒欠，其未維護旗山鎮農會之利益，違反受任
      人誠信處理受託事務之義務，甚為顯然，故其臨訟藉詞體
      恤農民、增進銷售利益云云，實不足說明此種違常賒欠情
      形；至農民張李玉珠、劉康隨芳、郭正夫、曾卜石、黃三
      元、劉黃秀霞等人單次購買肥料所積欠之款項，約數千元
      至2 萬餘元不等，有卷附肥料銷售單可參，均屬小額欠款
      ，則被告遵循旗山鎮農會所屬圓潭、旗尾、旗山倉庫之倉
      庫管理員作法，自行代墊欠款，存入所保管之專戶，即無
      違反農會規定之虞，被告捨此不為，於訴訟中始徒呼體恤
      農民云云，就上開農民有何具體困難以致須賒欠小額肥料
      款，卻未置一詞，亦未提出任何證據供本院調查，被告此
      單方辯詞，欠缺客觀事證相佐，充其量，僅係犯罪動機問
      題，尚不得執此卸免其主觀之犯意或意圖。此外，被告行
      為，造成旗山鎮農會受有無法及時收取帳款之期限利益損
      失，及承受追償欠款之風險，已發生損害旗山鎮農會財產
      利益之結果，前已敘明，被告於案發後雖以個人存款及向
      他人告貸方式補足135 萬210 元之帳款，此據被告於本院
      供陳屬實，並有旗山鎮農會取款憑條、匯款解付傳票、收
      入傳票及對帳單在卷可稽，惟此乃被告犯後填補損害之問
      題，不得以此事後補繳欠款之行為，即謂其行為未損害農
      會利益，是被告所辯其案發後已將欠款全數繳回農會，農
      會並無損害一節，核非可採。
（五）辯護人雖為被告辯以：被告以賒欠方式銷售肥料，乃是為
      商經營之道，係為增加農會營業收入，被告任職期間溪洲
      肥料倉庫之每年營業額均有增進，離職後營業額即下降，
      足見被告所為，係增進農會收益，未損害農會利益云云。
      然影響肥料銷售之因素，非僅准予賒欠一端，尚須考量季
      節、天候、整體經濟環境等因素，證人甲○○於本院亦證
      稱：肥料銷售情形之變化主要有季節、天候兩大因素，准
      予賒欠是人為因素，但能否提高銷售量，並不一定等語，
      是無從單以被告離職前後溪洲倉庫之年度營業額增減，即
      歸功或歸咎係被告准予賒欠行為所致；況被告該當背信與
      否之判斷重點，在於被告以賒欠方式銷售肥料，是否符合
      農會相關規範，有無逾越或濫用處理權限，至准予賒欠相
      較現金交易之營運方式，是否更有助於營業額成長，涉及
      商業策略之優劣取捨，非本院所得置喙，故本院亦不得以
      事後營業額之消長，評價被告先前違反規定銷售肥料之行
      為究係增益或損害農會，再據以論斷被告所為是否構成背
      信；誠然，肥料銷售所得亦屬旗山鎮農會營收之一環，准
      予賒欠肥料款，有其買賣上之彈性，或可收刺激銷售之效
      ，然如上述，肥料銷售業務之營運方式，乃農會就該業務
      之收益及風險評估後所為之選擇，被告身為農會基層員工
      ，負責溪洲倉庫之肥料銷售，在農會未授與裁量權之情形
      下，縱其不認同現金交易之經營策略，亦不得違背農會規
      定，擅以自認較佳之賒欠方式販售肥料，簡言之，得否兼
      以賒欠作為銷售肥料之營運方式，非屬被告權限範圍，被
      告擅自准予他人賒購肥料，復未自行代墊欠款，顯已逾越
      處理權限，違背任務，是辯護人此部分所辯，亦無足採。
（六）而被告擅以賒欠方式銷售肥料後，為使入帳金額與報表相
      符，遂將已銷售但准予賒欠之肥料數量列為庫存數量，不
      實登載於業務上所製作之「肥料銷貨統計表」、「銷貨月
      計表」內，呈交上級核章，並供將來稽核之用，而持向旗
      山鎮農會行使等事實，為被告所自承，並有旗山鎮農會提
      出之上開報表在卷可稽，則被告有行使業務登載不實文書
      之行為，至為明確；而其所為，勢必造成旗山鎮農會無法
      查核銷售數量與入帳金額是否相符，不知肥料已實際銷售
      ，庫存數量已減少，誤以為溪州倉庫尚有准予賒欠之庫存
      肥料數量，自足生損害於旗山鎮農會對肥料銷售及庫存管
      理之正確性；從而，被告辯稱：此係因其准予農民賒欠所
      致，不構成犯罪云云，辯護人辯稱：該記載縱與實際銷售
      情形不符，並未對農會造成損害云云，均無可採。
（七）綜上所述，本件事證明確，被告所為背信及行使業務登載
      不實文書等犯行，均堪認定，應依法論科。
三、被告行為後，如附表所示之相關法律均業經修正，並俱於95
    年7 月1 日施行，玆經整體比較結果，裁判時法並未較為有
    利，依刑法第2 條第1 項規定，自應適用各該行為時法，即
    修正前法。是核被告所為，係犯刑法第342 條第1 項之背信
    罪及第216 條、第215 條之行使業務登載不實文書罪。被告
    於業務上文書登載不實後，持以行使，其業務登載不實之低
    度行為，為行使之高度行為所吸收，不另論罪。被告所犯背
    信、行使業務登載不實文書等犯行，均時間緊接，觸犯構成
    要件相同之罪名，顯各係基於概括之犯意為之，應依修正前
    刑法第56條規定，各論以連續犯，並加重其刑。又被告所犯
    上開2 罪間，有方法、目的之牽連關係，應依修正前刑法第
    55條後段規定，從一重之連續背信罪處斷。爰審酌被告明知
    旗山鎮農會禁止以賒欠方式銷售肥料，仍擅自多次准許他人
    賒購肥料，積欠時間短則數月、長則逾半年，積欠金額總計
    高達135 萬餘元，嚴重違背農會之付託，破壞農會管理機制
    ，紊亂帳務，且犯後一再否認犯行，高呼體恤農民，美化自
    身行為，難認有悔意，惟念其犯後迅速以個人存款及借貸方
    式將帳款全數繳回農會，填補損害，且無何前科紀錄，有其
    前案紀錄表可稽，素行良好等一切情狀，量處如主文所示之
    刑，以資懲儆。又被告犯罪時間係在96年4 月24日之前，所
    犯之罪核符中華民國九十六年罪犯減刑條例第2 條第1 項之
    規定，復無同條例第3 條規定之除外情事存在，合於減刑條
    件，爰併依同條例第2 條第1 項第3 款、第9 條之規定，減
    其宣告刑，並依修正前刑法第41條第1 項前段規定，諭知易
    科罰金之折算標準。
據上論斷，應依刑事訴訟法第299 條第1 項前段，刑法第2 條第
1 項前段、（修正前）第56條、第342 條第1 項、第216 條、第
215 條、（修正前）第55條、（修正前）第41條第1 項前段，中
華民國九十六年罪犯減刑條例第2 條第1 項第3 款、第7 條、第
9 條，廢止前罰金罰鍰提高標準條例第2 條，判決如主文。
本案經檢察官乙○○到庭執行職務。
中　　華　　民　　國　　96　　年　　12　　月　　31　　日
                  刑事第十六庭  審判長法　官  李代昌
                                      法　官  梁淑美
                                      法　官  周宛瑩
以上正本證明與原本無異。
如不服本判決，應於判決送達後10日內，向本院提出上訴狀。
中　　華　　民　　國　　97　　年　　1 　　月　　2 　　日
                                      書記官  彭帥雄
附表：
┌────┬────────────┬────────────┬──────┬─────┐
│變更部分│行為時法（下稱舊法）之內│裁判時法（下稱新法）之內│比較理由    │比較結果  │
│        │容                      │容                      │            │          │
├────┼────────────┼────────────┼──────┼─────┤
│【罰金刑│法定刑有處罰金（銀元）者│刑法施行法第1 條之1 規定│刑法之貨幣單│被告所犯刑│
│貨幣單位│，依罰金罰鍰提高標準條例│，94年1 月7 日刑法修正施│位由銀元變更│法第339 條│
│之變更】│第1 條前段規定，就其數額│行後，分則編所定罰金貨幣│為新台幣，且│第1 項之罰│
│        │得提高為10倍；再依現行法│單位為新台幣，且分則編未│刑法分則之罰│金刑，適用│
│        │規所定貨幣單位折算新台幣│修正之條文定有罰金者，提│金數額，亦視│新舊法所科│
│        │條例第2 條規定，以3 倍折│高其數額為30倍；但72年6 │該分則先前曾│之數額均相│
│        │算新台幣。即將原法定罰金│月26日至94年1 月7 日新增│修正與否，而│同，是以新│
│        │刑度之銀元，以30倍換算新│或修正之條文，則提高其數│分別提高3 或│法並未較有│
│        │台幣。                  │額為3 倍。              │30倍。      │利。      │
├────┼────────────┼────────────┼──────┼─────┤
│【罰金刑│（銀元）1 元以上。      │新台幣1000 元以上。     │新法提高罰金│舊法有利。│
│之下限】│參照上開規定，經提高10倍│                        │刑之下限（由│          │
│刑法第33│後，再折算新台幣，即新台│                        │新台幣30元提│          │
│條第5 款│幣30元。                │                        │高至1000元）│          │
│        │                        │                        │。          │          │
├────┼────────────┼────────────┼──────┼─────┤
│【牽連犯│犯一罪而其方法或結果之行│刪除。                  │如依新法應數│舊法有利。│
│之刪除】│為犯他罪名者，從一重處斷│                        │罪併罰，而舊│          │
│刑法第55│。                      │                        │法可依裁判上│          │
│條後段  │                        │                        │一罪論處，被│          │
│        │                        │                        │告行為後之新│          │
│        │                        │                        │法非有利於被│          │
│        │                        │                        │告，仍應適用│          │
│        │                        │                        │被告行為時之│          │
│        │                        │                        │舊法。      │          │
├────┼────────────┼────────────┼──────┼─────┤
│【連續犯│連續數行為而犯同一罪名者│刪除。                  │同上。      │舊法有利。│
│之刪除】│，以一罪論。但得加重其刑│                        │            │          │
│刑法第56│二分之一。              │                        │            │          │
├────┼────────────┼────────────┼──────┼─────┤
│【易科罰│以（銀元）1 元以上3 元以│以新台幣1000元、2000元或│易科罰金折算│舊法有利。│
│金之折算│下折算1 日。            │3000元折算1 日。        │標準由銀元  │          │
│標準】刑│復依罰金罰鍰提高標準條例│                        │300 元即新台│          │
│法第41條│第2 條規定（已於95年5 月│                        │幣900 元，提│          │
│第1 項前│17日修正刪除，於同年7 月│                        │高為以新台幣│          │
│段      │1 日施行），提高100 倍後│                        │1000元、2000│          │
│        │，再折算新台幣，即以新台│                        │元或3000元折│          │
│        │幣300 元以上900 元以下折│                        │算1 日。    │          │
│        │算1 日。                │                        │            │          │
├────┴────────────┴────────────┴──────┴─────┤
│綜上比較結果，以舊法較有利於被告。                                                    │
└───────────────────────────────────────────┘
附錄本案論罪法條：
中華民國刑法第342 條
（背信罪）
為他人處理事務，意圖為自己或第三人不法之利益，或損害本人
之利益，而為違背其任務之行為，致生損害於本人之財產或其他
利益者，處5 年以下有期徒刑、拘役或科或併科1 千元以下罰金
。
前項之未遂犯罰之。
中華民國刑法第216條
（行使偽造變造或登載不實之文書罪）
行使第210 條至第215 條之文書者，依偽造、變造文書或登載不
實事項或使登載不實事項之規定處斷。
中華民國刑法第215條
（業務上文書登載不實罪）
從事業務之人，明知為不實之事項，而登載於其業務上作成之文
書，足以生損害於公眾或他人者，處3 年以下有期徒刑、拘役或
5 百元以下罰金。
